【裁判字號】    98,建,90
【裁判日期】    991027
【裁判案由】    損害賠償
【裁判全文】
臺灣高雄地方法院民事判決                98年度建字第90號
原      告  千附實業股份有限公司
法定代理人  乙○○
訴訟代理人  羅懷瑾
            戊○○
被      告  高雄造船廠股份有限公司
法定代理人  丁○○
訴訟代理人  蔡淑媛律師
複  代理人  薛政宏律師
上列當事人間請求損害賠償事件，經本院於民國99年10月13日言
詞辯論終結，判決如下：
    主      文
被告應給付原告新臺幣參拾捌萬伍仟參佰捌拾陸元，及自民國九
十八年十一月二十四日起至清償日止，按週年利率百分之五計算
之利息。
原告其餘之訴駁回。
訴訟費用由被告負擔百分之四十五，餘由原告負擔。
本判決關於原告勝訴部分得假執行。但被告如以新臺幣參拾捌萬
伍仟參佰捌拾陸元為原告供擔保後免為假執行。
原告其餘假執行之聲請駁回。
    事實及理由
一、原告主張：伊為施作向訴外人海軍左營後勤支援指揮部（下
    稱左營指揮部）所標得之「湘江艦（下稱系爭軍艦）整艦委
    商案」工程，於民國96年11月間與被告簽訂採購單，委由被
    告進行「船體上架」之工程（下稱系爭工程）。詎被告於96
    年11月25日系爭工程進行中，竟過失致船台墩木擦撞該軍艦
    之「水下計程儀」（下稱系爭計程儀），造成系爭計程儀外
    殼凹陷及功能受損。被告雖應伊要求加以修繕，並於97年1
    月11日以高造廠第970111001 號函覆伊系爭計程儀已修復完
    成及經檢驗符合標準。惟伊仍遭業主左營指揮部以系爭計程
    儀並未修復為由，自工程款中扣抵應賠償之金額新臺幣（下
    同）851,786 元，而此損害係被告所致，被告自應負最終之
    賠償責任。又使用吊車及開挖涵洞本即包括在系爭工程契約
    之中，被告應不得另行向伊收費，且伊已將系爭軍艦整艦部
    分之工程轉包予訴外人名祥機械工程企業行（下稱名祥企業
    行），契約中並載明包括吊車之服務，則該使用吊車及開挖
    涵洞費用應非伊所需負擔，況被告要求伊需繳清費用後方將
    系爭軍艦下架，而系爭軍艦早已下架，足見伊應無積欠被告
    使用吊車及開挖涵洞費用，且若伊積欠被告費用，被告應無
    系爭軍艦下架後2 年始向其追討之可能，是被告應不得依此
    向伊主張抵銷。為此爰依民法第495 條第1 項、第227 條第
    2 項之規定為擇一請求等語。並聲明：(一)被告應給付原告85
    1,786 元及自起訴狀繕本送達之翌日即98年11月24日起至清
    償日止按年息5%計算之利息。(二)願供擔保，請准宣告假執行
    。
二、被告則以：伊於系爭軍艦上架前，已依據原告及軍方提供之
    船體海底圖調整車台枕木位置，並於上架過程中委請潛水人
    員下水確認船底情形，以確定枕木之位置，因此在系爭軍艦
    船體上架之過程中，應不可能發生擦撞船台墩木之情況，且
    系爭軍艦於船體上架時若有發生擦撞，位於船體下方之系爭
    計程儀勢必受到重創，而非僅有表面凹損，而被告固曾於97
    年1 月11日函覆原告系爭計程儀已為修復並經檢測合格，然
    此乃因伊為求原告付款而不得已應其要求進行檢測，原告並
    於訴外人唯泰工業檢驗有限公司（下稱唯泰公司）為計程儀
    外殼焊道PT檢測之結果係未受損後，給付上架工程款，是上
    開回覆函尚不足認定係因被告過失而致系爭計程儀受損，又
    左營指揮部雖以系爭計程儀外罩凹陷而扣款851,786 元，惟
    此乃原告與該部間之契約關係，顯與被告無涉，另縱使伊應
    賠償原告851,786 元，惟兩造於伊承包系爭工程時，亦有約
    定就吊車、電焊機使用依公會之收費標準分為每小時收費5,
    000 元及每日收費700 元，原告於系爭軍艦上架期間，曾使
    用伊所有之吊車吊掛該軍艦上之各式機具計93小時，並使用
    伊之電焊機2 日，共計需給付伊466,400 元，且原告並因其
    承包商名祥公司無法拆裝舵機而要求伊於左右兩邊各開挖一
    個涵洞，而開挖涵洞所需人力、設備均係由伊負責，伊亦應
    得向原告請求此部分費用計14萬元，則依此原告仍積欠伊上
    開款項未為給付，伊應得主張抵銷等語資為抗辯，並聲明：
    (一)原告之訴駁回。(二)如受不利判決，願供擔保請准宣免為假
    執行。
三、兩造不爭執事項：
  (一)原告於96年11月間委由被告進行系爭工程，系爭工程已於97
    年1 月19日完成下架。
  (二)原告遭左營指揮部扣款851,786元。
四、得心證之理由
  (一)系爭計程儀是否因被告上架不當致生外罩凹陷及功能？原告
    得否請求被告賠償？
    按因可歸責於債務人之事由，致為不完全給付者，債權人得
    依關於給付遲延或給付不能之規定行使其權利；因不完全給
    付而生前項以外之損害者，債權人並得請求賠償，民法第22
    7 條第1 項、第2 項定有明文。經查：
    1.系爭計程儀於上架後發現其外殼有凹陷及大片掉漆之情形
      ，有照片、駐廠代表日誌在卷可按（見本院卷第55至56頁
      、第71頁），而證人即左營指揮部監工甲○○亦證稱當時
      系爭軍艦於上架後發見系爭計程儀外罩擦傷、凹損，其是
      根據海粒子及油漆剝落來判斷是新的凹損等語，而證人即
      左營指揮部監工副組長庚○○亦證述系爭軍艦是上了船台
      ，但是水下計程儀的外罩有磨損痕跡，因該處沒有海生物
      ，所以可以很明顯看出來有一個新的痕跡等語，以證人甲○○、庚○○均為業主左營指揮部派至系爭工程處擔任監
      工者，與兩造均無密切關係，且於上船台作業時在場，其
      就系爭軍艦甫上架後之情況應甚為清楚而可採信，並參以
      上開照片所示凹損處之油漆有大片剝落而無海生物附著，
      與他處均著紅色油漆，且多少有海生物附著之情形不同，
      足見系爭計程儀外罩確屬新的凹損。
    2.被告固抗辯系爭軍艦上架前，已先由潛水伕確定枕木之位
      置，因此在系爭軍艦船體上架之過程中應不可能發生擦撞
      船台墩木之情況，是系爭計程儀應非於上架過程凹損云云
      ，惟被告船隻上架過程，係先依船底架構調整船台枕木而
      預留船底突出物之位置，調整後之船台以穩車利用鋼索及
      軌道放入水中，將上架船隻對準船台之中心點，並於經潛
      水伕下水檢查船底狀況確保船底突出物之位置安全無虞後
      ，將船台與船隻同步拉向岸上而上架，有照片在卷可按（
      見本院卷第297 至308 頁），然證人即被告員工林惠信乃
      證稱船隻上架過程，是將船台放入水中，由船台拉一條繩
      子將船頭控制住，船頭也有一條繩子稱為引船繩，往上拉
      時會以穩車來拉船台，有操作人員控制引船繩使船台和船
      隻同步前進，但如果控制繩索的人沒有控制好的話就會發
      生船台和船隻沒有同步前進等語，以證人林惠信為被告之
      員工，因無故為偽證而不利於被告之可能，其此證述應可
      採信，則船台與船隻既有可能因控制不佳而未能同步前進
      ，即有因此可能造成兩者原相對應位置變動，而使船底之
      突出物經此變動後非處於船台墩木與墩木間之預留位置中
      ，致突出物與船台之木墩擦撞之情況存在；又被告自陳在
      拉船上岸之前有先下海確認船隻外觀是否具有損傷，
      則系爭計程儀外罩擦損係於上架前即已存在抑為上架時所
      生，自得依此為重要之判斷依據，而依當時所拍攝之照片
      僅有卷附照片6 可明顯看出系爭計程儀之大部，惟其外觀
      並無明顯之凹損現象，且其他照片中雖有船體海生物附著
      較少之處，然均著有紅色油漆而無油漆剝落現象，此亦有
      照片6 張在卷可按（見本院卷第325 至327 頁），則衡以
      被告既有於上架之前就船體情況進行確認，位船底之系爭
      計程儀外罩當時若已凹損，被告應會詳為記錄並即為說明
      以釐清將來責任，然其所提照片均無系爭計程儀外罩凹損
      或油漆大片剝落之影像，亦無提出當時聲明船體於上架前
      已有受損之紀錄，此足見系爭計程儀於上架前應無如上架
      後所現凹損及大片掉漆之現象，是該凹損應係於上架過程
      中造成，則被告抗辯系爭軍艦於上架過程不可能發生擦撞
      船台墩木之情況，系爭計程儀外罩之凹損非上架所造成云
      云非可採信。至證人林惠信固亦證稱在船台與船隻同步上
      岸之過程中，於兩者即將接觸時，潛水伕會去確認位置，
      所以不會發生船台與船隻碰撞云云，然於船台與船隻上岸
      之過程中既非將兩者依事先預設位置固定在一起，即可能
      因操作不當產生擦撞，況潛水伕亦非全程確認船台與船隻
      之相對位置，應難確保於上架過程中均不會發生船台與船
      隻擦撞之情況，是證人此證述應非可採。
    3.被告復抗辯系爭軍艦與船台若有發生擦撞，位於船體下方
      之系爭計程儀將承受船體全部重量，勢必受到重創，而非
      僅有表面凹損云云，惟系爭軍艦於上架後，系爭計程儀係
      位於船台墩木與墩木之間，此有照片在卷可按（見本院卷
      第55至56頁），足見系爭計程儀於上架前已調整至正確位
      置，方於上架完成後未有碰撞墩木之現象，則系爭計程儀
      應係於水中上架過程中發生碰撞，而以系爭軍艦於水中具
      有浮力，系爭計程儀於擦撞時應非承受系爭軍艦之全部重
      量，是被告抗辯系爭計程儀若發生擦撞必受到重創云云亦
      非可採。
    4.被告另抗辯系爭計程儀經唯泰公司檢驗後，表面無裂痕及
      缺失，足證水下計程儀並未受損云云，惟證人即唯泰公司
      檢測系爭計程儀之員工丙○○證稱其當時檢驗項目只是針
      對水下計程儀有無更深的裂痕，至於其外殼是凹陷或者是
      擦傷並不在檢測項目，所以如果沒有更深的裂痕就認為是
      合格等語，以證人丙○○為實際檢測者，其就檢測當時所
      持標準應最為熟悉，且被告為委託其檢驗者，其應無故為
      偽證而不利於被告之可能，是其證述應可採信，則系爭計
      程儀之外罩凹損是否業已回復顯非唯泰公司檢測之項目，
      自無法以系爭計程儀業經唯泰公司檢驗合格即認其未受損
      甚明，且證人甲○○亦證述原告係利用一些機械作熱處理
      將系爭計程儀外照凹損的部分往外拉回，事後軍方認為熱
      處理過後並沒有回復到原來的狀況，只有稍微改善等語；
      證人庚○○則證稱當初未將系爭計程儀修好等語，而證人
      甲○○、庚○○之證述可為採信已如前述，依此亦足見系
      爭計程儀並未修復，是被告上開抗辯洵難採信。
    5.原告因系爭計程儀外罩凹損遭左營指揮部扣款851,786 元
      ，此有該部97年9 月25日海營供應字第0970004564號函、
      97 年12 月4 日海營供應字第0970008540號書函及函附計
      價表、99年1 月29日海營供應字第0990000627號函及函附
      澄覆說明，又此計程儀凹損為被告上架過程所致已如前述
      ，則此項扣款自係被告所造成之損害，被告抗辯此扣款為
      原告與左營指揮部之契約關係，與其無涉云云自非可採。
    6.綜上所述，系爭計程儀於被告上架過程中擦撞凹損，致原
      告因而遭業主左營指揮部扣款851,786 元，而被告於系爭
      軍艦上架過程中本應注意應使系爭軍艦船底突出物保持在
      船台預留之空間處，其竟未注意而使系爭計程儀於上架過
      程中發生擦撞，其就系爭計程儀外罩凹損當有可歸責事由
      ，是被告就此應負不完全給付之損害賠償責任。至被告固
      聲請調查原告標取「湘江艦整艦委商案」工程之「計程儀
      檢校」項目內容為何，以判斷系爭計程儀於上架前是否已
      有若干瑕疵，惟系爭計程儀外罩凹損為新造成之凹損，且
      係於上架過程造成乙節已如前述，則其顯非於「湘江艦整
      艦委商案」工程招標擬定契約時即具之舊損傷，是本項證
      據應無調查之必要，附此敘明。
  (二)原告是否有積欠被告使用吊車及開挖涵洞之費用？被告得否
    主張抵銷？
    按二人互負債務，而其給付種類相同，並均屆清償期者，各
    得以其債務，與他方之債務，互為抵銷。但依債之性質不能
    抵銷或依當事人之特約不得抵銷者，不在此限，民法第334
    條第1 項定有明文。次按當事人對於他造主張之事實，於言
    詞辯論時不爭執者，視同自認。但因他項陳述可認為爭執者
    ，不在此限；當事人對於他造主張之事實，為不知或不記憶
    之陳述者，應否視同自認，由法院審酌情形斷定之，民事訴
    訟法第280 條第1 項、第2 項分別亦有明文。經查：
    1.原告固主張其已將工程轉包予名祥企業行，且依其與名祥
      企業行之契約第4 條係包括吊車服務，是此吊車費用應非
      由其負擔云云，惟原告轉包予名祥企業行之項目為系爭軍
      艦之海底閥及出口閥檢修、左右舷大軸、中間軸及舵軸拆
      、抽、吊、修配及舵拆裝修換，契約經手人為陳瑞富，由
      己○○代表，此有該契約書在卷可按（見本院卷第265 頁
      ），又於系爭軍艦上架期間填載之吊車使用登記表中僅有
      96年11月28日有兩項使用項目為吊舵、車葉，客戶簽名欄
      填載「富」，使用期間計2.5 小時，其餘經簽認使用被告
      之吊車65小時、電焊機2 日，均與原告和名祥企業行間契
      約項目名稱未有相同者，客戶簽名欄亦均無填載「富」者
      ，此亦有吊車使用登記表在卷可按（見本院卷第206 至20
      9 頁），則原告轉包名祥企業行之契約既由被告經理己○○之代表陳瑞富經手，被告應知原告已與名祥企業行約定
      使用吊車費用由名祥企業行負擔，又上開96年11月28日之
      吊舵、車葉項目與名祥企業行承包範圍相符，且客戶簽名
      欄之「富」亦與名祥企業行經手人陳瑞富姓名末字相符，
      此足見該二項應屬原告上開轉包名祥企業行之項目，且由
      其於客戶欄簽名表示為使用者，自應由該企業行負擔吊車
      費用，是被告抗辯該二項亦為原告使用者顯非可採。又其
      餘部分於使用目的名稱及客戶簽名欄上均無法看出為名祥
      企業行承包範圍，且原告就其餘項目亦屬轉包名祥企業工
      項之範圍並無舉證，而其就此些項目為系爭軍艦使用吊車
      之記錄復無爭執，則該些項目應為原告因其自行施作系爭
      軍艦工程而使用，是其主張該部分之費用非其所應負擔云
      云顯非可採。至被告固抗辯原告於96年11月26日8 時30分
      至10時及97年1 月9 日至13日、1 月16日至18日亦有使用
      吊車云云，惟96年11月26日8 時30分至10時該次之吊車使
      用登記表之客戶簽章欄並無人簽名，而其餘日數則未有吊
      車使用登記表記錄，且被告固提出「湘江艦整艦委商案」
      裝備、零件攜出單為證，惟此乃為系爭軍艦裝備及零件攜
      出之記錄，並非使用吊車之記錄，是被告就原告有於上開
      期間使用吊車乙節既無法舉證證明，其此部分之抗辯尚非
      可採。
    2.原告復主張開挖涵洞係為拆除系爭軍艦下之大軸，而此部
      分其已轉包名祥企業行，該涵洞應非其要求開挖云云，惟
      原告所提出之與名祥企業行間契約書僅書明含以上吊車費
      用，並無提及開挖涵洞之費用負擔，而名祥企業行開立之
      發票亦無此項目，此有該契約書、發票在卷可按（見本院
      卷第265 頁、第279 至287 頁），則參以原告於與名祥企
      業行之契約書就承作之工項拆、裝所需使用吊車費用有特
      地書明費用分擔歸屬，卻就開挖涵洞此一費用高達14萬元
      者未有提及，其轉包工程時是否已將此一拆、裝系爭軍艦
      設備之前置工程亦歸由名祥企業行施作即屬有疑，又衡以
      原告原未爭執有要求被告開挖涵洞，僅爭執該費用應已含
      括於系爭工程契約中，嗣方改稱此部工程業已轉包名祥企
      業行，開挖涵洞費用應非由其負擔，其主張前後矛盾亦難
      採信，況原告於被告經理己○○代表經手之上開契約內容
      外如何與他人約定轉包或為如何之分擔，此為其間之契約
      關係，未參與其間之被告與此本無關連，在契約當事人已
      明之情形，被告亦無須辨認孰為業主、使用人後始可計價
      者，是被告抗辯係原告要求其開挖涵洞，應負擔此部分之
      費用應屬可採。
    3.原告另主張使用吊車及開挖涵洞之費用原即已包括在系爭
      工程契約中，被告應不得另行向其請求費用云云，惟證人
      即被告之總經理己○○證稱每艘船隻上架多少都會用到吊
      車，但是事先無法知道要使用多少，因此其與原告經理戊○○說要照工會的表計價，以使用者簽字計算，而開挖涵
      洞於上架之初並沒有意識到要開挖，是因為推進器拆不下
      來才開挖涵洞等語，而證人己○○固為被告之經理，然衡
      以每艘船隻上架之原因及船隻架構不同，其使用吊車之時
      間及次數應難相同，而難就特定船隻之使用吊車時間事先
      估算計價，且於系爭軍艦上架前，若未就系爭軍艦設備位
      置、船台高度為精密測量，亦難知上架後需挖涵洞方得拆
      卸系爭軍艦裝備，是被告應難預測此些費用而預先計入船
      隻上架費用中而與原告洽商，且原告採購單及被告出貨單
      中均無吊車使用及涵洞開挖之項目，而兩造於原告使用吊
      車時均詳為登記使用吊車之起、迄時間為何時何分，並經
      原告簽認，此有吊車使用登記表、採購單、出貨單在卷可
      憑（見本院卷第20 6至209 頁、第126 至134 頁），則兩
      造應有計算使用吊車之時間，而衡情若非需另以時間計價
      ，應無須如是登載，且採購單、出貨單未有吊車、涵洞等
      費用記載，亦未與證人所述：「契約之初沒有意識到要挖
      涵洞，吊車方面兩造約定依使用時間計費，以使用者簽字
      計算」等語相違，是此均足認證人所述應可採信，故而系
      爭工程契約中應未含括吊車使用及涵洞開挖之費用，原告
      上開主張應難採信。至原告主張其為上市公司，若有約定
      使用吊車應有書面契約，且其若積欠費用，被告應不會同
      意系爭軍艦下架，亦不會於系爭軍艦下架已逾2 年方於本
      件訴訟中追討云云，惟契約本即非必以書面為之，口頭約
      定亦可成立，且兩造亦無約定簽立契約需以書面要式始得
      成立，則原告以無書面約定而否認有約定使用吊車及開挖
      涵洞云云應非可採。又被告是否使系爭軍艦下架以及何時
      向原告追討費用之考量多方，應難僅以系爭軍艦業已下架
      及被告現方追討費用等情即認兩造未為使用吊車及開挖涵
      洞之約定，是原告此主張亦難採信。
    4.被告抗辯兩造有約定使用吊車及電焊機之費用依照公會價
      目表，即使用大台天車租金每小時5,000 元，電焊機租金
      每日700 元，開挖涵洞之費用則為14萬元等情，業據其提
      出高雄區造船上架收費參考表、估價單在卷可稽（見本院
      卷第204 頁、第210 頁），而原告固否認兩造有約定使用
      吊車每日2 萬元，惟於被告改以高雄區造船上架收費參考
      表計費後，就此並無爭執，僅爭執該吊車使用已含於原契
      約之中及該部份使用吊車之工程已轉包名祥企業行而非其
      使用，又原告於涵洞開挖費用則推稱此涵洞為名祥企業行
      承包工程所需，其不知費用金額為何，然此涵洞應非名祥
      企業行委由被告開挖已如前述，而該涵洞開挖時即96年底
      迄至被告抗辯原告積欠此涵洞開挖費用之99年初仍未滿3
      年，原告卻諉為表示不知，顯見其有所隱瞞，自難以此為
      有利於其之認定，是被告上開抗辯應屬真實。
    5.綜上所述，原告應積欠被告吊車及電焊機費用326,400 元
      （計算式：65×5000+700×2 ＝326400）及開挖涵洞費用
      14萬元，合計共466,400 元，而此與被告不完全給付應負
      之賠償債務給付種類相同，且均屆清償期，是被告就此抗
      辯應得抵銷等情應屬可採。
五、綜上所述，被告應於系爭軍艦上架過程中造成系爭計程儀外
    罩凹損，致原告受有遭左營指揮部扣款851,786 元之損害，
    且具有可歸責事由，原告應得向其請求賠償此損害，惟其仍
    積欠被告使用吊車及開挖涵洞費用計466,400 元，被告就此
    既為抵銷之抗辯，則於扣抵上開費用後，原告得請求者即餘
    385,386 元，從而原告依民法第227 條第2 項之規定向被告
    請求385,386 元及法定遲延利息，為有理由，應予准許。至
    其逾此範圍之請求，則無理由，應予駁回。
六、本件原告勝訴部分為所命給付未逾50萬元之判決，爰依職權
    宣告假執行，又被告聲明願供擔保請准宣告免為假執行，經
    核與法並無不合，爰酌定相當之擔保金額准許之。至原告敗
    訴部分，其假執行之聲請即失所依附，應予駁回。
七、本件事證已臻明確，兩造其餘攻擊防禦方法及舉證，核與判
    決結果不生影響，爰不逐一論駁，併此敘明。
八、據上論結，本件原告之訴為一部有理由、一部無理由，合依
    民事訴訟法第79條、第389 條第1 項第5 款、第392 條第2
    項，判決如主文。
中    華    民    國    99    年    10    月    27    日
                  民事第四庭  審判長法  官  黃宏欽
                                    法  官  楊淑珍
                                    法  官  楊淑儀
以上正本係照原本作成。
如對本判決上訴，須於判決送達後20日內向本院提出上訴狀。如
委任律師提起上訴者，應一併繳納上訴審裁判費。
中    華    民    國    99    年    10    月    27    日
                                    書記官  王資惠

司法院資訊處製作；財團法人民間司法改革基金會備份。
